【裁判字號】    94,訴,880
【裁判日期】    950613
【裁判案由】    請求塗銷所有權移轉登記
【裁判全文】
臺灣彰化地方法院民事判決  94年度訴字第880號
原      告  台北國際商業銀行股份有限公司
法定代理人  丙○○
訴訟代理人  丁世文
被      告  丁○○
            甲○○
上  一  人
訴訟代理人  賴錦源律師
上列當事人間請求塗銷所有權移轉登記事件，經本院於民國95年
5月30日言詞辯論終結，判決如下：
    主      文
原告之訴駁回。
訴訟費用由原告負擔。
    事實及理由
一、本件被告丁○○受合法通知，未於最後言詞辯論期日到場，
    核無民事訴訟法第386條各款所列情形，爰依原告之聲請，
    由其一造辯論而為判決。
二、原告起訴主張：訴外人仁濟生物製藥科技股份有限公司（下
    稱仁濟公司）於民國92年2月19日邀同訴外人劉蘇娟、賴姿
    蓉及被告丁○○為連帶保證人，向原告借款合計新臺幣（下
    同）10,000,000元，惟仁濟公司對前開債務本息僅繳至93年
    7月，尚有本金3,593,970元及至清償日止之利息、違約金未
    償，嗣原告對仁濟公司、劉蘇娟、賴姿蓉及被告丁○○提起
    清償借款民事訴訟，業經台灣台北地方法院於93年11月30日
    以93年度訴字第4508號民事判決，判決被告丁○○應給付原
    告前開款項，並於93年12月31日確定在案；原告取得上開民
    事確定判決而聲請逕行核發債權憑證後，欲調閱原為被告丁○○所有坐落彰化縣埤頭鄉○○○段71-4地號土地（下稱系
    爭土地）之土地登記謄本，卻發現系爭土地業於92年12月4
    日以贈與為原因，辦理移轉登記予被告甲○○（原名呂桂花
    ）。被告丁○○上開行為使原告對債務求償來源遭致損害，
    顯已害及原告之債權，爰依民法第244條規定，提起本訴等
    語。並聲明：（一）被告應將系爭土地於92年9月30日所贈
    與之無償債權行為及物權行為應予撤銷。（二）被告甲○○
    應將系爭土地以贈與為原因於92年12月4日向彰化縣北斗地
    政事務所辦理所有權移轉之登記予以塗銷。
三、被告方面：
（一）被告甲○○則以：系爭土地本原為其母即訴外人賴秋妹所
      有，因其子戊○○（原名賴送欽）積欠被告甲○○680餘
      萬元之借款債務，賴秋妹乃語與被告甲○○協商，願以系
      爭土地之所有權移轉予被告甲○○，以抵償戊○○所積欠
      之債務。然因當時被告甲○○不具自耕農身分，乃先行過
      戶並信託登記於當時擁有自耕農身分之被告丁○○（被告
      丁○○與被告甲○○為姐弟關係）之名下，且為免被告丁○○於取得系爭土地登記後，以所有人之身分隨意融資或
      處分系爭土地，乃要求被告丁○○設定6,000,000元之抵
      押權予被告甲○○，嗣因法律變更，系爭土地得辦理移轉
      登記時，委請代書乙○○辦理登記事宜，惟乙○○因賦稅
      或其他緣故，以「贈與」為移轉登記之原因，被告丁○○
      遂於92年12月4日始以贈與之方式移轉登記予被告甲○○
      ；被告甲○○取得系爭土地並非無償，且被告丁○○就系
      爭土地僅為信託登記之登記名義人，並非系爭土地實質上
      之所有權人，又土地移轉是在發生對原告債務無法履行前
      等語。並聲明：原告之訴駁回。
（二）被告丁○○雖未於最後言詞辯論期日到庭，惟曾到庭抗辯
      以：因其二哥戊○○積欠被告甲○○680餘萬元，其母親
      賴秋妹於85年間即欲將系爭土地移轉登記予被告甲○○以
      替戊○○還債，且經被告兄弟姊妹間同意；惟因被告甲○○當時無自耕農身分而無法辦理移轉登記，乃借用擁有自
      耕農身分之被告丁○○名義，先行移轉登記予被告丁○○
      ，並於其上設定6,000,000元之抵押權，嗣待系爭土地得
      辦理移轉登記時，為減少繳稅金額，被告丁○○於92年4
      月間以贈與方式移轉登記予被告甲○○，是系爭土地之移
      轉名義上雖為贈與行為，然實則為清償債務行為。再者，
      被告丁○○係於92年4月間移轉系爭土地予被告甲○○，
      而為仁濟公司之債務作擔保而生清償責任係於93年6月間
      始發生，足認贈與系爭土地之行為非為脫產而免責等語。
      並聲明：原告之訴駁回。
四、原告主張：仁濟公司於92年2月19日邀同訴外人劉蘇娟、賴
    姿蓉及被告丁○○為連帶保證人，向原告借款合計10,000,0
    00元，惟尚有本金3,593,970元及至清償日止之利息、違約
    金未償，原告嗣對仁濟公司、劉蘇娟、賴姿蓉及被告丁○○
    提起清償借款民事訴訟，並獲勝訴確定判決；及被告丁○○
    名下之系爭土地，於92年12月4日以贈與為原因，辦理移轉
    登記予被告甲○○名下之事實，為被告所不爭執，並有原告
    提出之台灣台北地方法院93年度訴字第4508號民事判決書影
    本、台灣新竹地方法院債權憑證影本、系爭土地登記謄本等
    附卷可憑，自堪信為真實。惟被告抗辯受移轉系爭土地是有
    償行為，且否認其移轉系爭土地係為侵害原告之債權，辯陳
    如上述；是本件之爭點即在於：被告甲○○是否為有償取得
    系爭土地所有權？是否明知侵害原告之債權一節。
五、經查，被告甲○○其本人或其配偶張棟鑾，於77年12月27日
    起至78年12月5日間確陸續匯款680餘萬元予戊○○（以電匯
    方式匯入當時為戊○○配偶之陳登美，其設於土地銀行石門
    分行之000000000000號帳戶及所經營之正揚製藥股份有限公
    司設於土地銀行石門分行之000000000000號帳戶），有被告
    甲○○提出之77年12月27日、78年2月28日、78年8月28日、
    78年9月21日、10月28日、11月8日、12月5日等日期之臺灣
    土地銀行玉里分行電匯匯款單影本附卷可憑；且經本院向臺
    灣土地銀行玉里分行函詢是否屬實，經該行回覆確係該行開
    具並與原本相符，有該行95年4月26日里存字第0950001408
    號函在卷可稽；應可認被告甲○○確有借款予戊○○之事實
    。
六、又查，證人戊○○到院證述：伊與被告甲○○是兄妹關係，
    於民國77至79年間因經營正揚製藥故份有限公司向被告甲○○借款，尚有680萬左右之債款；後因母親生病，要把土地
    過戶，因欠款無法清償，才欲過戶予被告甲○○，當時沒有
    直接把土地過戶給甲○○是因為其沒有自耕農的身分，故登
    記予被告丁○○後再設定抵押權；土地在過戶予被告丁○○
    後，被告甲○○就把借據還，伊已把借據撕掉等語。又證人
    即辦理系爭土地移轉之代書乙○○證陳：「系爭土地的所有
    權由賴秋妹移轉至賴送德，並設定抵押權予呂桂花的登記手
    續是我辦理的，當時賴秋妹來找我說，賴送欽因欠呂桂花很
    多錢，他不忍心，想要過戶給呂桂花，我說呂桂花不具自耕
    農身分，所以她才過戶給賴送德，賴送德又設定抵押權予呂
    桂花，以保障呂桂花的權益，待事後可登記時在移轉回來。
    92年時，土地再移轉給甲○○是因開放、不再需要有自耕農
    身分。」等語，是依證人之證述，亦堪認被告前揭之抗辯為
    可採。
七、再查，賴秋妹既係以系爭土地移轉予被告甲○○，以代戊○○清償欠款，即以系爭土地之「所有權」作為清償債務之客
    體，爾後土地價值之增減即與原債務額如何無關，此與以系
    爭土地設定「抵押權」擔保債務，側重將來以土地變價後之
    金錢以清償原債務額者，自屬有別；原告主張賴秋妹大可以
    系爭土地設定予被告甲○○即可，何需大費周張先移轉予被
    告丁○○再設定抵押權予被告甲○○？顯見移轉系爭土地係
    為逃避對原告之清償一節，尚難認為可採。
八、按債務人所為之有償行為，於行為時明知有害於債權人之權
    利者，以受益人於受益時亦知其情事者為限，債權人得聲請
    法院撤銷之。民法第244條第2項定有明文。本件被告甲○○
    受移轉系爭土地，係因清償其對戊○○之債務等情，已可認
    定，有如前述，其受讓所有權自屬有償行為，非可因其移轉
    登記之原因記載「贈與」，而逕認為係無償行為；且被告丁○○係於92年4月間移轉系爭土地予被告甲○○，惟仁濟公
    司對原告前開債務本息尚繳至93年7月，且原告嗣後才對仁
    濟公司、劉蘇娟、賴姿蓉及被告丁○○提起清償借款民事訴
    訟，亦於93年12月31日始行確定，是被告丁○○為移轉系爭
    土地時、被告甲○○於受移轉時，尚難認被告二人明知有害
    於原告之權利，其與民法第244條第2項所定債權人得聲請法
    院撤銷之要件，尚屬有件。綜上，原告主張被告應將系爭土
    地於92年9月30日所贈與之無償債權行為及物權行為應予撤
    銷，及被告甲○○應將系爭土地以贈與為原因於92年12月4
    日向彰化縣北斗地政事務所辦理所有權移轉之登記予以塗銷
    ，均無理由，應予駁回。
九、訴訟費用負擔之依據：民事訴訟法第78條。
中    華    民    國    95    年    6    月    13    日
                            民事第一庭
                                法  官  吳俊螢
以上正本係照原本作成。
如對判決上訴，應於判決送達後20日內向本院提出上訴狀。
中    華    民    國    95    年    6    月    13    日
                                書記官  林文斌


司法院資訊處製作；財團法人民間司法改革基金會備份。
